【裁判字號】    95,台上,367
【裁判日期】    950119
【裁判案由】    違反毒品危害防制條例
【裁判全文】
最高法院刑事判決              九十五年度台上字第三六七號
    上  訴  人  甲○○
                        41之.
                        （另案在台灣台北監獄執行中）
                乙○○
                        86號.
上列上訴人等因違反毒品危害防制條例案件，不服台灣高等法院
中華民國九十四年十月十三日第二審判決（九十四年度上重訴字
第七一號，起訴案號：台灣桃園地方法院檢察署九十三年度偵字
第一八０四四、一八０四五、一九五八六、一九八０六號），提
起上訴，本院判決如下：
    主  文
原判決撤銷，發回台灣高等法院。
    理  由
本件原判決認定上訴人甲○○與移居柬埔寨多年之莊訓孟（通緝
中）基於犯意聯絡，共同謀議自柬埔寨地區，以空運方式，私運
第一級毒品，並屬懲治走私條例第二條第一項所稱之管制進口物
品海洛因進入台灣地區，並由甲○○提供資金，交由莊訓孟在柬
埔寨洽詢海洛因來源及安排海洛因私運來台事宜。甲○○因不知
莊訓孟之為人，自身又因煙毒案件假釋期間，前往毒品猖獗之中
南半島地區，易引人注意，復為避免直接與莊訓孟密切聯絡，乃
要其表舅即上訴人乙○○幫忙至柬埔寨了解莊訓孟為人及當地情
形，同時居間聯繫，以防出資遭莊訓孟侵吞，及被治安單位發現
。乙○○明知甲○○係與莊訓孟共謀私運第一級毒品海洛因入台
，卻因當時事業失敗，經濟困難，甲○○又償還十餘年前之欠款
新台幣（以下未載幣別者，均為新台幣）七十萬元，乃同意幫助
甲○○私運海洛因之事宜。甲○○先於民國九十三年八月間莊訓
孟返台期間，介紹乙○○、莊訓孟認識；再於九十三年九月二十
日，委請先至越南之乙○○攜帶購買毒品之美金三萬六千元至柬
埔寨金邊市（PHNOM PENH）交付莊訓孟，並探詢毒品交易情形。
因莊訓孟當時忙於他事，未能答應，乙○○乃於九十三年九月二
十八日將該現款帶回台灣交還甲○○。嗣於九十三年十月二日，
乙○○再次依甲○○指示，前往柬埔寨與莊訓孟碰面，從中了解
莊訓孟為人及在當地情形，乙○○、莊訓孟並於九十三年十月十
四日搭長榮航空公司BR-266號班機返台。及至九十三年十月二十
一日，乙○○、莊訓孟又一同搭乘長榮航空公司BR-265號班機至
柬埔寨。莊訓孟即於九十三年十月二十六日，以「辜祖安安基工
程有限公司」為寄件人，再以不知情之松鈞工業股份有限公司（
下稱松鈞公司）為收件人，於柬埔寨金邊市將貨品名稱為軸承之
不詳物品交由不知情之快遞業者中國聯合運通股份有限公司（下
稱中國運通公司）以泰國航空公司貨運班機空運方式，經由泰國
、香港入境我國桃園縣大園鄉中正機場，並由不知情之立大航空
貨運承攬股份有限公司（下稱立大公司）人員辦理報關進口。莊
訓孟於同日取得前開中國運通公司簽發之三四三七四號提單後，
在柬埔寨金邊市某飯店內，將該提單交付乙○○；乙○○則依甲
○○電話指示，將該提單傳真至桃園縣觀音鄉甲○○住處附近某
便利商店之傳真機，甲○○並於九十三年十月二十七日晚間囑咐
某不詳姓名之成年男子至中正機場貨運站向立大公司派駐貨運站
之清關人員楊弼涵領取該軸承。乙○○、莊訓孟則於九十三年十
月二十九日，一同搭乘長榮航空公司BR-266號班機返台。莊訓孟
返台後，甲○○於九十三年十一月一日在桃園縣中壢市○○路一
四六號第一商業銀行中壢分行外面交付莊訓孟二百萬元；莊訓孟
並於同日，使用胞弟莊訓周配偶陳韻慧名義登記之000000
0000號行動電話，與在柬埔寨，綽號「小陳」之成年男子所
使用之（八八五）00000000號電話聯絡，隨後經由第一
商業銀行中壢分行將美金六萬六千元匯至莊訓孟在柬埔寨金邊市
友人卓安平第一商業銀行金邊分行之0000000000號帳
戶內，並囑託卓安平於九十三年十一月三日提領其中美金六萬四
千元（其餘美金二千元則借與卓安平周轉），「小陳」則於九十
三年十一月七日依莊訓孟指示，在柬埔寨金邊市以同前之寄件人
、收件人名義及空運方式，將貨品名稱亦為軸承之不詳物品二件
託運後，將中國運通公司簽發之三四○八○號提單傳真至桃園縣
觀音鄉乙○○住處附近之某便利商店之傳真機，由乙○○在該商
店等候收取該傳真提單後，再轉交甲○○。甲○○則於九十三年
十一月八日晚間，囑咐前述不詳姓名之成年男子至中正機場貨運
站向立大公司楊弼涵領取上開軸承。期間，甲○○則透過乙○○
使用之0000000000號行動電話與莊訓孟密切聯絡，並
了解前開物品運裝之進度。迨莊訓孟以上開方式二次空運所謂軸
承來台成功後，甲○○即經由莊訓孟，於九十三年十一月九日與
「小陳」聯絡，約定以美金十七萬五千元至十八萬元間價格，向
「小陳」取得約九公斤之海洛因，由「小陳」至莊訓孟位於金邊
市住處，拿取四支軸承（電話中以「櫃子」稱之）夾藏，莊訓孟
並於九十三年十一月九日在台灣匯款至「小陳」所指定帳戶；再
於九十三年十一月十一日搭機返回柬埔寨將所取得之海洛因（驗
餘淨重八八○五．二六公克，純度75.69 ％，純質淨重六六六四
．七公克。原以透明塑膠袋包裝分別夾藏於四支軸承內部，查獲
取出時該等塑膠袋破裂，由查獲人員將之重新分裝於二十五只塑
膠袋秤重，並送法務部調查局鑑定；前開二十五只塑膠袋空重二
四四．一八公克連同海洛因均由法務部調查局保管，原盛裝海洛
因之塑膠袋一袋連同軸承、木箱及紅色塑膠袋移送台灣桃園地方
法院檢察署《下稱桃園地檢署》保管），夾藏於四支軸承內部，
每支軸承放置於一個木箱內，每二個木箱放置於一個紅色塑膠袋
內，而將夾藏海洛因之軸承木箱以同前所述方式，交由中國運通
公司託運（提單號碼：三四四五二號），並由泰國航空公司之TG
-634號貨運班機運送，於九十三年十一月十二日晚間運抵中正機
場，由不知情之立大公司人員報關進口，以此方式私運毒品海洛
因進入台灣。嗣因檢察官事前接獲線報，指揮法務部調查局航業
海員調查處台中站（下稱台中海調站）、桃園縣調查站、行政院
海巡署台南機動查緝隊、內政部警政署保安警察第三總隊第一大
隊、板橋憲兵隊等人員，長期監聽乙○○使用之0000000
000號、莊訓孟使用之0000000000號行動電話，查
知前情，並會同財政部台北關稅局、台中關稅局等人員清查可疑
貨物及全面監控相關人員及地點。惟甲○○等因故未於前開貨物
運抵中正機場後立即派人領取，立大公司人員乃將該貨品載至台
北市○○街九十九號總公司放置，並由該公司副理鄭雅菱與中國
運通公司之人員查詢後，於九十三年十一月十五日下午撥打00
00000000號行動電話與當日下午攜帶前述提單，自柬埔
寨搭機返回台灣之莊訓孟聯絡，告知前開貨物尚未提領之情，當
日晚間甲○○乃至莊訓孟住處商量後，於同日晚間八時四十分許
以五千元之代價委請不知情之姜義興持前開提單代為提領，姜義
興因無法開車，遂邀請不知情之友人陳淑籐駕駛8U-8628號自用
小客車自桃園縣平鎮市○○路出發（姜義興、陳淑籐另經不起訴
處分確定），於同日晚間九時四十分許至台北市○○街九十九號
立大公司領取上開夾藏毒品之軸承木箱後，隨即為台中海調站等
承辦人員當場查獲，並扣得上開木箱四個（含其內之軸承、海洛
因、包裝袋）。台中海調站等承辦人員於同日晚間十時五十分許
及十一時五十分持檢察官簽發之拘票，分別在桃園縣平鎮市○○
路九號拘獲甲○○及桃園縣觀音鄉○○路八十六號乙○○住處拘
獲乙○○到案，莊訓孟則趁隙逃逸等情。因而撤銷第一審判決，
改判仍論處甲○○共同運輸第一級毒品罪刑；論處乙○○幫助運
輸第一級毒品罪刑，固非無見。
惟查：(一)、有罪判決書所認定之事實，為判斷其適用法令當否之
準據，法院應將依職權認定與論罪科刑有關之事實，翔實記載，
然後逐一說明其憑以認定之證據，並使事實認定與理由說明，互
相適合，方為合法。倘若事實認定與理由說明，不相一致，或事
實或理由欄內之記載，前後齟齬，按諸刑事訴訟法第三百七十九
條第十四款後段規定，均屬判決理由矛盾之當然違背法令。原判
決事實欄認定記載上訴人甲○○經由莊訓孟，於九十三年十一月
九日與「小陳」聯絡，約定以美金十七萬五千元至十八萬元間價
格，向「小陳」取得約九公斤之海洛因，由「小陳」至莊訓孟位
於金邊市住處，拿取四支軸承夾藏，莊訓孟並於九十三年十一月
九日在台灣匯款至「小陳」所指定帳戶；再於九十三年十一月十
一日搭機返回柬埔寨將所取得之海洛因，夾藏於四支軸承內部，
每支軸承放置於一個木箱內，每二個木箱放置於一個紅色塑膠袋
內，而將夾藏海洛因之軸承木箱交由不知情之中國運通公司託運
（提單號碼：三四四五二號），並由泰國航空公司之TG-634號貨
運班機運送，於九十三年十一月十二日晚間走私運輸抵中正機場
入境，於九十三年十一月十五日由甲○○委託不知情之姜義興邀
不知情之陳淑籐至立大公司領取時，為台中海調站人員查獲，扣
押上開物品等情；理由三之(一)卻謂上開扣案物品係由莊訓孟聯絡
案外人「小陳」男子安排、準備，於九十三年十月十一日交由不
知情之柬埔寨金邊市中國運通公司人員承攬，以泰國航空公司TG
-634號貨運班機運送來台，於九十三年十月十二日晚間運抵中正
機場，由不知情之立大公司報關進口。因該貨物報關後無人領取
，立大公司人員載至立大公司放置，於九十三年十月十五日下午
與當日攜帶中國運通公司三四四五二號提單，自柬埔寨搭機返回
台灣之莊訓孟聯絡。當日晚間，甲○○與莊訓孟商量後，在同日
晚間八時四十分許以五千元代價委請不知情之姜義興持上開提單
領取貨物，姜義興並請陳淑籐駕車，共同前往台北立大公司領貨
後，為台中海調站等人員當場查獲云云。關於犯罪時間之認定，
事實欄之記載與理由說明，顯有不相適合之矛盾，已有可議。(二)
、原判決認定甲○○上開前三次運輸進口名稱為軸承之物品，前
二次（即三四三七四、三四○八○號提單部分）係不詳之物品（
並未認定有夾藏走私毒品海洛因），僅認定第三次（即三四四五
二號提單部分）有夾藏走私海洛因入境，但乙○○僅參與第一、
二次進口不詳物品名稱為軸承之部分聯繫及提單之傳送工作，對
於第三次運輸軸承夾藏走私毒品海洛因進口部分並未參與，乙○
○究竟對甲○○等該次運輸走私毒品海洛因入境犯行，給予如何
之幫助行為？原判決未於事實欄內為明確之認定記載，復未明
乙○○前開二次參與協助運輸名稱為軸承之不詳物品進口之行為
，與上述運輸軸承夾藏毒品海洛因之犯行有何關聯，遽以乙○○
對於前二次甲○○等人運輸名稱為軸承之不詳物品進口給予助力
之事證，認定乙○○有幫助走私運輸毒品（即三四四五二號提單
部分）入境，成立走私、運輸毒品幫助犯之依據，尚嫌速斷，並
有理由不備之可議。(三)、證人、鑑定人依法應具結而未具結者，
其證言或鑑定意見，不得作為證據，刑事訴訟法第一百五十八條
之三規定甚明。而證人除有法定不得令具結之事由外，有具結接
受當事人、辯護人、代理人詰問之義務。是法院採用證言，應以
言詞訊問為原則，即有不得已情形，亦須就其所在或於其所在地
之法院訊問，若證人僅以書面代當庭陳述，不得採為認定事實之
根據。原判決理由三之(一)說明逕採證人即原台中海調站調查員蘇
緯德於電話中向第一審法院口頭報告所製作公務電話紀錄之書面
陳述，作為上訴人等論罪證據之一，亦難謂適法。甲○○、乙○
○上訴意旨分別指摘原判決關於其本人部分不當，尚非全無理由
，應認有撤銷發回更審之原因。至原判決不另為無罪之諭知部分
，基於審判不可分之原則，併予發回，附此明。
據上論結，應依刑事訴訟法第三百九十七條、第四百零一條，判
決如主文。
中    華    民    國  九十五  年    一    月   十九   日
                      最高法院刑事第九庭
                          審判長法官  陳  正  庸
                                法官  賴  忠  星
                                法官  王  居  財
                                法官  林  開  任
                                法官  林  立  華
      本件正本證明與原本無異
                                      書  記  官
中    華    民    國  九十五  年    一    月  二十五  日
                                                      Ｌ


司法院資訊處製作；財團法人民間司法改革基金會備份。
